臺灣臺南地方法院民事判決
111年度訴字第1253號
原      告  曾榮俊  
訴訟代理人  劉伊靜  
被      告  蘇振通  

            財政部國有財產署南區分署即被繼承人劉協昌之  
            遺產管理人

上  一  人
法定代理人  黃莉莉  
上列當事人間請求分割共有物事件，經本院於民國111年9月5日
言詞辯論終結，判決如下：
    主      文
兩造共有門牌號碼臺南市○○區○○路000巷0號房屋（暫編649建號
）應予變價分割，所得價金由原告、被告蘇振通、財政部國有財
產署南區分署即被繼承人劉協昌之遺產管理人各三分之一之比例
分配。
訴訟費用由原告、被告蘇振通、財政部國有財產署南區分署即被
繼承人劉協昌之遺產管理人各負擔三分之一。
    事實及理由
一、被告財政部國有財產署南區分署即被繼承人劉協昌之遺產管
    理人經合法通知，未於言詞辯論期日到場，核無民事訴訟法
    第386條所列各款情形，爰依原告之聲請，由其一造辯論而
    為判決。
二、原告起訴主張：門牌號碼臺南市○○區○○路000巷0號房屋（暫
    編649建號，下稱系爭房屋）為兩造所共有，原告、被告蘇
    振通、財政部國有財產署南區分署即被繼承人劉協昌之遺產
    管理人之應有部分各3分之1。兩造對於系爭房屋並無不分割
    之協議，亦無因物之使用目的致不能分割之情形，爰依民法
    第823條第1項、第824條第2項之規定請求裁判分割。系爭房
    屋為3層透天厝，若將系爭房屋分割予兩造分別擁有一部分
    ，恐將有損系爭房屋之完整性，造成日後使用上之困難，致
    無法發揮該建物經濟上之利用價值，足認本件以原物分割，
    客觀上顯有困難；若將系爭房屋全部分配予兩造其中一人，
    又有共有人間彼此金錢補償問題，非但各共有人對於金錢補
    償之標準不易取得共識，且受分配者未必有資力以金錢補償
    其他共有人，為免另生金錢補償糾紛，故亦無從將系爭房屋
    原物分配予兩造其中一人。系爭房屋如變價分割將來執行法
    院拍賣時，兩造均有依相同條件優先承買之權，且透過執行
    法院經由鑑價、詢價程序後，再定出最低拍賣價格為拍賣之
    執行程序，則系爭房屋如值高價，經應買人競相出價，自可
    得公平之價格賣出，對未能買得系爭房屋之共有人，亦可獲
    分配合理之金錢，對全體共有人均屬有利，是以本件採變價
    分割之方式，應為最符合兩造利益與系爭房屋經濟效用之分
    割方法。並聲明：求為判決如主文第1項所示。
三、被告方面：
（一）被告蘇振通：同意變價分割。
（二）被告財政部國有財產署南區分署即被繼承人劉協昌之遺產
      管理人未於言詞辯論期日到場，亦未提出書狀作何聲明或
      陳述。
四、得心證之理由：
（一）原告主張系爭房屋為兩造所共有，原告、被告蘇振通、財
      政部國有財產署南區分署即被繼承人劉協昌之遺產管理人
      之應有部分各3分之1。系爭房屋無依使用目的不能分割之
      情事，亦無不得分割之特約之事實，業據其提出臺南市政
      府財政稅務局稅籍證明書為證，並有臺南市政府財政稅務
      局新化分局111年5月11日南市財新字第1113010932號函暨
      稅籍資料在卷可稽，復為到庭之被告蘇振通所不爭執，被
      告財政部國有財產署南區分署即被繼承人劉協昌之遺產管
      理人則經本院合法通知，未於言詞辯論期日到場爭執，亦
      未提出書狀以供本院參酌，自堪信原告之上開主張為真實
      。
（二）按各共有人，除法令另有規定外，得隨時請求分割共有物
      。但因物之使用目的不能分割或契約訂有不分割之期限者
      ，不在此限。共有物之分割，依共有人協議之方法行之。
      分割之方法不能協議決定者，法院得因任何共有人之請求
      ，命為下列之分配：一、以原物分配於各共有人。但各共
      有人均受原物之分配顯有困難者，得將原物分配於部分共
      有人。二、原物分配顯有困難時，得變賣共有物，以價金
      分配於各共有人；或以原物之一部分分配於各共有人，他
      部分變賣，以價金分配於各共有人，民法第823條第1項、
      第824條第1項、第2項分別定有明文。查系爭房屋為兩造
      所共有，兩造既未定有不分割之特約，亦無因物之使用目
      的不能分割之情事，兩造復不能達成分割協議，則原告依
      上開規定訴請分割系爭房屋，即有理由。
（三）系爭房屋為3層樓透天厝，主要建材為R.C造。系爭房屋屋
      內僅有一樓梯等情，業經本院調閱本院109年度司執字第9
      3195號卷查明屬實及被告蘇振通供述明確。
（四）按分割共有物，究以原物分割或變價分配其價金，法院固
      有自由裁量之權，不受共有人主張之拘束，但仍應斟酌當
      事人之聲明，共有物之性質、經濟效用及全體共有人利益
      等，公平裁量。如分配原物有困難時，則應予變賣，以價
      金分配於各共有人。經查，系爭房屋為3層樓透天厝，主
      要建材為R.C造。系爭房屋屋內僅有一樓梯，倘依兩造之
      應有比例為原物分割，兩造並無法取得各自獨立之門戶出
      入，有害於各自日常生活使用，並會減損其經濟價值，且
      原告係經由法院拍賣取得系爭房屋之所有權，與被告間並
      無信任基礎，足認系爭房屋應有難以為原物分割之情形。
      又若將系爭房屋全部分配予兩造其中一方，則又生金錢補
      償之問題，非但各共有人對於金錢補償之標準不易取得共
      識，且受分配者未必有資力以金錢補償其他共有人。且被
      告蘇振通表示同意變價分割，被告財政部國有財產署南區
      分署即被繼承人劉協昌之遺產管理人經本院合法通知，未
      到庭就原告所主張之變價分割方案為爭執，亦未以書狀提
      出其他分割方案或抗辯變價分割有何不妥適之處。是本院
      斟酌系爭房屋之型態、建築結構及使用情形、經濟效用、
      兩造之利益等一切情形後，認為系爭房屋之分割方法，應
      以變賣共有物後以價金按兩造之所有權應有部分比例分配
      於兩造之方式較為適當，亦符合公平分配之原則，爰判決
      如主文第1項所示。
五、按因共有物分割、經界或其他性質上類似之事件涉訟，由敗
    訴當事人負擔訴訟費用顯失公平者，法院得酌量情形，命勝
    訴之當事人負擔其一部，民事訴訟法第80條之1定有明文。
    查分割共有物事件本質上並無訟爭性，乃由本院斟酌何種分
    割方案較能增進共有物之經濟效益，並兼顧兩造之利益，以
    決定適當之分割方法。本件原告請求分割共有物，因兩造均
    獲得利益，如僅由敗訴之被告負擔，本院認為顯失公平，爰
    審酌兩造獲得之利益及就系爭房屋應有部分之比例，判決本
    件訴訟費用應由兩造依主文第2項所示之比例負擔。
六、訴訟費用負擔之依據：民事訴訟法第78條、第85條第1項、
    第80條之1。
中　　華　　民　　國　　111 　年　　9 　　月　　12　　日
                  民事第二庭    法  官　蘇正賢  
以上正本係照原本作成。
如對本判決上訴，須於判決送達後20日內向本院提出上訴狀。
如委任律師提起上訴者，應一併繳納上訴審裁判費。
中　　華　　民　　國　　111 　年　　9 　　月　　12　　日
                                書記官　林容淑